臺北高等行政法院判決　　　　　　　　　　　　　　　九十二年度訴字第四八六號
　　　　　　　　　　　　　　　.
　　原　　　告　甲○○
　　訴訟代理人　徐宏昇律師
　　被　　　告　經濟部智慧財產局
　　代　表　人　蔡練生（局長）
　　訴訟代理人　丙○○兼送達.
　　　　　　　　丁○○
　　參　加　人　乙○○
右當事人間因新型專利舉發事件，原告不服經濟部中華民國九十一年十二月三日經訴
字第○九一○六一二七三二○號訴願決定，提起行政訴訟，經本院裁定命參加人獨立
參加訴訟，本院判決如左：
    主  文
原告之訴駁回。
訴訟費用由原告負擔。
　　事  實
一、事實概要：
    參加人於民國八十年七月十六日以「油壓傳動式大尺寸輪管機」（下稱系爭案）
    向被告前身即中央標準局（八十八年一月二十六日改制為經濟部智慧財產局）申
    請新型專利，經其編為第00000000號審查，准予專利，並於公告期滿後
    ，發給新型第六九九四二號專利證書。嗣原告以其不符新型專利要件，對之提起
    舉發，經被告審查以九十年九月十三日（九○）智專三（三）○五○二五字第○
    九○八九○○一六七一號舉發審定書為舉發不成立之處分。原告不服，提起訴願
    ，經遭決定駁回，遂向本院提起行政訴訟。
二、兩造聲明：
　(一)原告聲明：
    1.訴願決定及原處分均撤銷。
    2.被告對系爭案應為舉發成立之處分。
    3.訴訟費用由被告負擔。
  (二)被告聲明：
    1.駁回原告之訴。
    2.訴訟費用由原告負擔。
  (三)參加人聲明：
    （參加人未於言詞辯論期日到場，聲明及陳述依其準備程序所為而記載。）
    1.駁回原告之訴。
    2.訴訟費用由原告負擔。
三、兩造之爭點：系爭案是否有違核准時專利法第九十五條、第九十六條第一款及第
    五款之規定而不符新型專利要件？
　(一)原告主張之理由：
    1.查系爭案所示之中輥輪，固可在其上加裝適當模子，作為薄壁金屬管之支撐依
      靠，惟在加裝該模子時，係依彎壓管子之管材、大小、尺寸等，換裝不同形狀
      、大小之模子，此為原處分及訴願決定所是認，而歐洲第0000000Ａ二
      「自動彎曲管件及近似工作件之裝置」專利案（下稱引證一）之中輥輪對，則
      是以油壓缸驅動。如引證一之圖式及說明書所示，該油壓缸之作用在自動調整
      輥輪對之上、下位置，以適應彎壓管件之材質、大小、尺寸，以使各種管件均
      能確實彎曲。當引證一之中輥輪裝上模子後，成為管件之依靠。亦即牢牢壓住
      管子使之不致變形。而引證一之輥輪對驅動至管壁位置時，亦係牢牢壓住管子
      ，使其不致變形，效果及原理並無不同，而機構又同為輥輪。但引證一係使用
      油壓缸驅動，不必加裝模子即可適用於不同材質、大小、尺寸之管件，作為管
      件變壓時之支撐。反之，使用系爭案則需預先製備各種不同尺寸、大小之模子
      ，以供應用。使用時又需依據管件之材質、大小、尺寸而判斷應用何適當模子
      ，而予換裝。萬一判斷不確，又需一再置換，甚為麻煩。比較之下，引證一可
      以自動操作，免除裝模子之麻煩，引證一自是較系爭案為進步。
    2.即認原處分及決定對兩者中輥輪之差別認定，係屬正確，但其引用專利法第一
      百零三條規定，而認為該差異部分，亦即系爭案之技術特點，不必記載於專利
      說明書之申請專利範圍中，亦屬錯誤。蓋依專利法第一百零三條規定，新型專
      利權之範圍，以說明書所載之申請專利範圍為準。由於申請專利範圍乃是判斷
      專利保護範圍最主要依據，專利法第一百零五條準用第二十二條乃明文規定，
      說明書中之申請專利範圍應具體指明申請專利之標的、技術內容及特點。專利
      法施行細則第十三條更詳細規定，申請專利範圍之獨立項應載明申請專利之標
      的、構成及其實施之必要技術內容、特點。如漏未記載其實施上所必要之技術
      內容，則構成說明書或圖式不載明實施必要之事項，依專利法第一百零四條第
      三款規定，應撤銷其專利權。
    3.被告既然認為系爭案之元件中輥輪之設計與引證一不同，而有進步性，且其特
      點乃在中輥輪上可以裝設適當模子，則依上述專利法規定，該實施上所必要之
      技術特點即應記載於申請專利範圍中，其專利範圍才能與引證一有所區別。但
      系爭案專利說明書中之申請專利範圍，對中輥輪可供使用者依輥壓不同管材於
      中輥輪前端裝上適當模子避免薄金屬管之變形乙點，則無任何記載。於此情形
      ，該專利說明書之記載雖不合專利法規定，其專利權應予撤銷，但在實務上，
      被舉發人仍得主動申請修正申請專利範圍，或依被告之指示修正，被告始可依
      被舉發人（專利權人）修正後較完備之申請專利範圍，核准專利（審定舉發不
      成立）。如被舉發人不願修正，則審定舉發成立。最高行政法院八十七年度判
      字第二○二八號判決即顯示被告指示應修正申請專利範圍，申請人拒絕而專利
      遭到駁回之案例。然而在本案，申請專利範圍中並未記載中輥輪可以套上適當
      模子之特點，而被告則在認定該中輥輪可以套上適當模子實為系爭案最大特點
      之情形下，竟未命參加人修正申請專利範圍，加入該最重要之特點，才審定舉
      發不成立，反而直接審定舉發不成立。雖經原告依法提起訴願，被告仍堅稱依
      專利法第一百零三條第二項規定，系爭案因有中輥輪之設置，始得於中輥輪前
      端裝上適當模子，故中輥輪或中輥輪前端裝上適當模子以為薄金屬靠壓支撐，
      並無意義不同之處，而認不需修正申請專利範圍。查被告上述見解不合專利法
      規定，最高行政法院於類似案例中即曾以判決闡明。如最高行政法院八十六年
      度判字第一四三六號判決及八十五年判字第二九二五號判決皆指出，申請人未
      能明確指出其申請專利範圍已具體載明構造之事實，而需藉由圖式來說明，顯
      然其申請專利範圍特徵部分確有缺乏具體構造敘述之事實，而不合專利要件。
      因此，技術特點之說明如僅存在於說明書內文，而不在申請專利範圍記載中，
      則該專利說明書應構成專利法第一百零四條第三款之違反。
    4.除此之外，被告在審查實務上，如申請專利範圍未包括實施上必要之特點，例
      以申請專利範圍過於籠統為由，駁回專利。最高行政法院九十年度判字第一四
      ○號判決及八十六年度判字第一七四一號判決均為其例。而依被告之一貫見解
      ，技術特徵如未記載在申請專利範圍內，只在說明書及圖式中說明，則認為不
      合專利法規定。然而在本案中，系爭案最重要且為實施上不可或缺之特點為中
      輥輪前端可裝上適當模子，並未明確載於申請專利範圍中，但被告獨獨在本案
      中，反其一貫見解，錯誤援引專利法第一百零三條第二項規定，認為只須說明
      書及圖式有提及中輥輪之設置，就不需該特點載於申請專利範圍中，而審定舉
      發不成立，此見解非但嚴重違反上述最高行政法院判決之見解及專利法明文規
      定，且與被告一貫之作法扞格，其處分確有不當之處。
    5.系爭案與引證一之異同，存在最大之爭議，厥為其中輥輪之設計。在引證一中
      ，其中輥輪之設計如附件一第一–四圖中標號為（三）之輥輪。而在系爭案中
      ，則為附件二第四–六圖中標號為（25）之輥輪。依被告之見解，兩者不同在
      於系爭案中，中輥輪可如第四、五圖所示，不靠壓待處理管件，也可如第六圖
      ，加裝適當模子後，靠壓管件。而引證一中之中輥輪在輥壓時，則均牢牢壓住
      管件。系爭案中輥輪之設置，可供使用者依輥壓不同管材於中輥輪前端裝上適
      當模子，避免薄金屬管之變形，具進步性。惟查，設置該中輥輪之目的，既在
      避免金屬管之變形，為達其目的，當然必須使中輥輪靠壓該管件。如中輥輪不
      靠壓管件又何能提供該功能，系爭案中之中輥輪雖然在應用上有時不加裝模子
      ，而不靠壓管件，但此時中輥輪完全無作用。一個無作用之元件，置於一機器
      中如何能謂為技術手段之不同，而中輥輪不設置模子而不靠壓管件之形態下，
      並未產生任何有利於（或有關於）彎管作業之功能。被告竟可引證一個元件不
      作用時之形態，作為系爭案具有進步性之依據，完全忽略新型專利之進步性是
      指物品形狀構造或裝置因設計上之變化，而提供新功能或提高功能性之要件，
      其論點難以苟同。
    6.至於該中輥輪如裝上模子，即可靠壓管件，而防止管件在彎管時變形，而此功
      能在引證一，因其中輥輪可牢牢壓住管件而業已提供。就此而言，兩者尚無二
      致。此外，引證一之中輥輪係以油壓驅動，而在管件進入彎管位置後，才沿附
      件一第一–四圖箭頭所示方向進入壓靠管件之位置。因此該中輥輪同樣有因應
      矩形管材、圖形管材、大小、尺寸等管件特徵，而靠壓管件之功能。就此而言
      ，系爭案之中輥輪位置並不移動，而是在彎管時由操作者因應管件條件而換裝
      模子。系爭案實乃退步之發明，不具進步性。雙方所爭執之另一重點在於，如
      被告認該中輥輪可依輥壓不同管件而在前端加裝模子係具進步性之所在，則應
      令參加人在系爭案申請專利範圍中加入該特徵，以與習知裝置區別。蓋系爭案
      之申請專利範圍中對中輥輪之描述，僅有在左、右輥輪之間另具一中輥輪，即
      中輥輪位於上輥輪之正下方，作為薄壁金屬管靠壓支撐，完全未提及加裝模子
      後才靠壓支撐管件。被告認為即使未為上述記載，如審酌說明書及圖式之記載
      ，仍可認為該中輥輪作為薄壁金屬管靠壓支撐係指中輥輪前端加裝適當模子後
      ，作為薄壁金屬管靠壓支撐。
    7.查解釋專利範圍雖可參考專利說明書及圖式之內容，但申請專利範圍之記載，
      厥為認定專利範圍最主要之根據。因此，專利法第二十二條第四項乃明文規定
      ，申請專利範圍應具體指明申請專利之標的、技術內容及特點。被告作為專利
      審查機關，在審查專利時（舉發案之處理，準用再審查之程序，專利法第七十
      三條參照），即負有使專利案之申請專利範圍符合專利法規定之責。至於法院
      審理專利案件如何解釋專利權範圍，尚非被告所能置喙，更不得作為被告未依
      專利法規定審查案件之藉口。換言之，被告審查舉發案件，如發現申請專利範
      圍之記載，並不能具體指明申請專利之標的、技術內容及特點，以與已知技術
      區別，即應依專利法第七十三條準用第四十四條之一之規定，令被舉發人修正
      申請專利範圍，始得謂已盡審查之貴。本案之申請專利範圍對中輥輪之記載，
      已如前述。依該記載，則引證一因其中輥輪牢牢靠壓管件，並位於上輥輪之正
      下方，故亦能提供作為薄壁金屬管靠壓支撐之功能。依此記載，則系爭案申請
      專利範圍所述，亦包括引證一之設計，而不足以具體指明申請專利之標的、技
      術內容及特點，已屬顯然。
    8.系爭案係關於一種可供大尺寸直徑金屬管彎管作業之裝置。依其申請專利說明
      書所載，該輪管機係由機架、輥輪組、高低調整機構、油壓傳動機構、導料支
      撐機構、進料機構等所組成。其構成如下：一機架，係長方體臥式形狀，呈左
      右向伸展狀態。一輥輪組，係位於機架右段，包括上輥輪、左輥輪、右輥輪；
      左、右輥輪之間另具一中輥輪，位於上輥輪之正下方，作為薄壁金屬管靠壓支
      撐。兩組高低調整機構，每一組皆在前後基座頂部安裝一螺旋升降器，各螺旋
      升降器之螺桿皆直立朝下，其中一組前後螺桿樞連上輥輪之軸承及座，以調整
      控制上輥輪之中心高度位置。右輥輪聯設另一組高低調整機購，調整控制右輥
      輪之上升中心高度。一油壓傳動機構，以控制輥輪組動作。一導料支撐機構，
      固設一油壓缸，其活塞桿前端結合夾頭暨一導桿，將導桿往右穿經進料機構之
      進料座，端末鎖設固定一導模塊，使導模塊靠置左輥輪正上面，並且其右端朝
      右超出左輥輪。一進料機構，在進料座前後向安裝一油壓馬達，固設結合一齒
      輪，以嚙合基板頂面突出之齒條，油壓馬達暨齒輪動作控制進料座住右移動。
      操作方式為欲加工輥彎之金屬管往左套於導料支撐機構之導桿暨導模塊上，使
      金屬管左端底靠進料座右壁，而金屬管右段靠壓於左輥輪、右輥輪上面。在左
      、右輥輪之間另具一中（下）輥輪；中輥輪位於上輥輪之正下方，作為薄壁金
      屬管靠壓支撐。該右輥輪係聯設另一組高低調整機構，調整控制右輥輪之上升
      中心高度，使金屬管右段往上彎曲適當曲度。啟動輥輪組，配合導料支撐機構
      、進料機構運作，以將金屬管彎製成環形管圈。
    9.引證一揭示一種較系爭案更進步之輪管機，結構如下：機架，亦為一種長方體
      臥式結構，呈左右向狀態，其輥輪組係安裝在圖中之左段，與系爭案之設計對
      稱，無實質差別。兩者機架相同。輥輪組，引證一設有六個輥輪，輥輪均為前
      後向安裝。其中之輥輪對即系爭案之上、下輥輪，其右輥輪及系爭案之左輥輪
      ，而其左輥輪即系爭案之右輥輪。由引證一附圖一–四所示，其彎管之原理與
      系爭案之四輪彎管方式同，亦即以彎管輥輪進行彎管，其他輥輪則用以固定管
      件。但比較之下引證一則較為穩定，且方向性較佳。輥輪組係以油壓缸與馬達
      提供動力之高低調整機構驅動及控制，亦與系爭案之驅動控制同。因此，輥輪
      組均相同。高低調整機構，在系爭案中，設二組高低調整機構，分別控制上輥
      輪及右輥輪之上下移動。其構成為螺旋升降器，並以油壓馬達傳動。而在引證
      一中輥輪對之輥輪間上下相對位置也是由油壓缸控制；其能規範不同尺寸管件
      之功能相同，但引證一控制較為滑順，也較容易，不似螺旋升降器之操作與控
      制之繁複。而引證一中，彎管輥輪之高低調節是以滑軌規範，並以馬達提供其
      控制驅動力。引證一顯然較為滑順且可自動控制，也未如系爭案之繁複。要之
      ，引證一也具有二組高低調節機構，且以油壓缸傳動，與系爭案同。而引證一
      係以編碼器連結數值控制器進行控制，相對於系爭案使用機械式數字碼錶或刻
      度表更為進步。後者之數值只能供手動控制，但引證一所產生之數值則可用作
      自動控制。因此碼錶也早見於引證一。油壓傳動機構，引證一與系爭案均以油
      壓傳動方式控制各輥輪之動作，已如上述。系爭專利亦明白記載，油壓傳動機
      構為習用之技術。系爭案之油壓傳動機構也早見於引證一，以及其所自承之既
      有技術。導料支撐機構，系爭案之導料支撐機構包括油壓缸、活塞桿、穿過進
      料座之導桿及導模塊。於引證一中亦有相同之設計。其導料支撐機構係設於機
      架之右段頂面基板上，與系爭案對稱，亦包括一油壓缸。導桿由油壓缸之活塞
      延伸，與系爭案之活塞桿同。依引證一說明書之說明，該導桿用以在其前方末
      端置導模塊；導桿穿設於待彎管件（T） 之內，朝水平延伸，穿過進料座，到
      達輥輪組。至於導模塊靠於左輥輪上，超出左輥輪，實乃當然之理。蓋導模塊
      之目的在防止管件於彎曲時變形，當然必須置於彎管輥輪之緊臨上游位置。而
      導模塊之形狀配合加工管件之中空形狀，更不待說明。引證二即顯示各種不同
      之導模塊結構。系爭案之導料支撐機構與引證案一相同。另導模塊之詳細技術
      亦已早見於公開之德國第ＤＥ0000000Ａ○一「管狀物，最好是壓力計
      彈簧之變管方法及裝置」專利案（下稱引證二）。進料機構，引證一之進料機
      構亦位於機架之頂面基板上，其底部前後設有滑輪，而以基板作為軌道。引證
      一中進料機構亦設有輥輪。該輥輪係沿軌道行走，較之系爭案僅沿機架頂面底
      行走，顯然較為進步。因此，系爭案進料機構均與引證一同。在驅動方面，系
      爭案是以油壓馬達、轉軸驅動進料機構，與引證一以馬達、轉桿驅動者，並無
      不同。而系爭案利用齒輪嚙合固定式齒條控制進料機構之引進，亦與引證一利
      用小齒輪嚙合齒條控制者，毫無區別。於引證一中，齒條亦沿基板左右向延伸
      。系爭案利用上述進料機構強制將管件向輥輪組進料，達成彎曲作業，與引證
      一完全相同。但引證一可以旋轉管件之功能，系爭案則未具備。因此，進料機
      構均已見於引證一。操作方式，於操作時，引證一是欲加工之輥灣之金屬管向
      右（與系爭案對稱）套入導料支撐機構之導桿暨導模塊上，使金屬管夾在進料
      座之轉動頭內，另端靠壓於左、右輥輪上面，並以上、下輥輪對靠壓支撐薄壁
      金屬管。利用彎管輥輪之上升中心高度，使金屬管左段向上彎曲方角度，並能
      將金屬管彎製成環形管圈。因此系爭案之操作方式與引證一也完全相同。
    10.引證二於引證一雖未顯示導模塊之具體形狀，但於引證二則揭露數種不同形狀
      組合之導模塊，較之系爭案顯然較為進步。而引證二所示之導模塊放置方式，
      則與系爭案相同。顯示導模塊於引證一申請日一九八九年九月二十八日（優先
      權日一九八八年九月三十日）之前，早已為習知技藝。故而引證一不必詳加說
      明。由上述比較分析可知，系爭案在申請專利之前，早已有相同之創作見於刊
      物，且引證案之技術，較之系爭案更為進步。系爭案實屬申請前已見於刊物，
      且未能增進功效之退步創作，不合專利要件甚明。
    11.被告認定系爭案在針對厚度較薄之金屬管子進行輥彎圓曲操作時，即在中輥輪
      前端裝上適當模子，使金屬管靠近左輥輪、中輥輪正上方，藉由中輥輪對金屬
      管之支撐依靠作用，可避免薄壁金屬管進行輥彎圓曲作業時，發生過度應力變
      形彈性彎曲，而認該中輥輪模子等構件之設計，可以適用在對薄壁金屬管進行
      彎管之場合，為引證案所無，為其具有進步性之設計。被告既作如上認定，該
      中輥輪前端裝上適當模子為系爭案之所以具有進步性，而可與引證案加以區別
      之主要特徵，則依專利法第一百零五條準用第二十二條第四項及專利法施行細
      則第十六條第二項規定，應載於申請專利範圍中，使其專利範圍才能與引證案
      有所區別。唯系爭案說明書中之申請專利範圍對中輥輪之描述，僅有在左、右
      輥輪之間另具一中輥輪，即中輥輪位於上輥輪之正下方，作為薄壁金屬管靠壓
      支撐，完全未提及可供使用者依輥壓不同管材於中輥輪前端裝上適當模子避免
      薄金屬管之變形乙點。被告向於專利審查實務上，遇有舉發案之申請專利範圍
      記載不備，不足以與習知技術區別時，被告即應依專利法第一百零五條準用第
      四十四條之一第一項、第四項之規定，依職權通知專利權人更正申請專利範圍
      ，而依專利權人修正後較完備之申請專利範圍審查。如專利權人不願修正，則
      應審定舉發成立。惟被告非但未通知參加人更正申請專利範圍，反而認定參加
      人即使未為上述記載，但審酌說明書及圖式之記載，仍可認為該中輥輪作為薄
      壁金屬管靠壓支撐係指中輥輪前端加裝適當模子後，作為薄壁金屬管靠壓支撐
      ，並援引專利法第一百零三條第二項規定，認為該技術特點不需記載在申請專
      利範圍內。依據專利法第一百零三條規定，新型專利權之範圍，以說明書所載
      之申請專利範圍為準，亦即申請專利範圍係判斷專利保護範圍最主要依據，專
      利法第一百零五條準用第二十二條乃明文規定，說明書中之申請專利範圍應具
      體指明申請專利之標的、技術內容及特點。專利法施行細則第十六條更詳細規
      定，申請專利範圍之獨立項應載明申請專利之標的、構成及其實施之必要技術
      內容、特點。如有漏未記載其實施上所必要之技術內容，則構成說明書或圖式
      不載明實施必要之事項，則應依專利法第一百零四條第三款規定，應撤銷其專
      利權。因此，參加人未將系爭案中能與引證案區別之特點加入申請專利範圍內
      ，應以故意不記載實施之必要事項為由，依專利法第一百零四條第三款規定，
      應撤銷其專利權。
    12.被告既認定設置該中輥輪之目的，在避免金屬管之變形，為達其目的，當然必
      須使中輥輪靠壓該管件。如中輥輪不靠壓管件，又何能提供該功能，系爭案中
      之中輥輪雖然在應用上有時不加裝模子，而不靠壓管件，但此時中輥輪即完全
      無作用。一個無作用之元件，置於一機器中如何能謂為技術手段之不同，而中
      輥輪不設置模子，而不靠壓管件之形態下，並未產生任何有利於（或有關於）
      彎管作業之功能。被告竟可引證一個元件不作用時之形態，作為系爭案具有進
      步性之依據，完全忽略新型專利之進步性是指物品形狀、構造或裝置因設計上
      之變化，而提供新功能或提高功能性之要件。其論點難以苟同。系爭案所示之
      中輥輪，固可在其上加裝適當模子，作為薄壁金屬管之支撐依靠。惟在加裝該
      模子時，係依彎壓管子之管材、大小、尺寸等，換裝不同形狀、大小之模子。
      此為被告所是認。而引證一之中輥輪對，是以油壓缸驅動，該油壓缸之作用在
      自動調整輥輪對之上、下位置，以適應彎壓管件之矩形管材、圓形管材、大小
      、尺寸，以使各種管件均能確實彎曲。當系爭案之中輥輪裝上模子後，成為管
      件之依靠，亦即牢牢壓住管子使之不致變形。而引證一之輥輪對驅動至管壁位
      置時，亦係牢牢壓住管子，使其不致變形，其效果及原理並無不同。而機構又
      同為輥輪。但引證一係使用油壓缸驅動，不必加裝模子即可適用於矩形管材、
      圓形管材材質、大小、尺寸之管件，作為管件變壓時之支撐。反之，使用系爭
      案則需預先製備各種不同尺寸、大小之模子，以供應用。使用時又需依據管件
      之材質、大小、尺寸而判斷應用何適當模子，而予換裝。萬一判斷不確，又需
      一再置換，甚為麻煩。比較之下，引證案可以自動操作，免除裝模子之麻煩，
      引證案自是較系爭案為進步。因此，系爭案較之引證一之機構，並無進步之處
      ，不合專利法之規定，應撤銷其專利權。
    13.引證一之具有一種特有功能，而為系爭案所無，即引證一可以進行向空間延伸
      之三度空間彎管：「依據本發明，管件也可沿箭頭（b） 方向轉動，亦即以其
      長度方向軸為軸轉動。依此方向即可在分別使用同一彎管輥輪（4）或（5）時
      ，進行右向及左向彎管作業。此外，也可以進行自由維度之彎管，亦即在空間
      中彎管，以利用彎管方式生產一個在空間彎曲的本體。」（中文譯本第三頁）
      上述功能為引證案特具，而被舉發案所無，且未影響其基本非三度空間之彎管
      功能。惟被告明知乎此，卻不顧事實而主張：「引證案一管件（T）向箭頭方
      向旋轉，輥輪對無法牢牢壓矩形管材；系爭案中輥輪之設置，可供使用者依輥
      輪管材，避免薄金屬管之變形。」「引證案一有輥輪夾緊，如果是方形的金屬
      材料，根本不可能旋轉；而系爭案即使是方形金屬材料，也可以旋轉」「引證
      案一的構建無法使用於矩形管中，而系爭案有導模塊可以使用於矩形管。」亦
      即，被告以引證一之機器在彎製矩形管材時無法令管件轉動，而進行三度空間
      之彎管，進而推論不能對矩形管材進行三度空間之彎管作業，被告之主張，實
      屬曲解事實。
    14.被告主張因引證二的導桿、導模塊不能直接拿到引證一上使用，故以系爭案不
      能由引證一、二輕易推知。惟判斷新型專利是否具備進步性，係以該專利能否
      產生新功效或增進功效而言。所謂產生新功效，是指申請專利之新型，其物品
      之形狀、構造或裝置之創作，對熟習該項技術者而言，非能輕易的可憑據先前
      技術、或經由邏輯分析、推理或試驗而完成者。所謂增進功效，是指申請專利
      之新型，其物品之形狀、構造或裝置之改良，在效果上克服先前技術中存在的
      問題點，具備好用或實用之條件者。亦即，系爭案是否具備進步性，係以對熟
      習該項技術者，不能輕易憑據先前技術、或經由邏輯分析、推理或試驗而完成
      者；或是系爭案具備好用或實用之效果，能克服先前技術中存在的問題而言。
      如前所述，系爭案須換裝適當模子，引證一不需要；引證一可以完成三度空間
      之折彎，亦即可以在空間中折彎，系爭案則無此功能；引證二已揭露數種不同
      形狀組合之導模塊，已較系爭案進步，且系爭案導模塊放置方式與引證二相同
      ，所以系爭案明顯不具進步性，極為明確。
　(二)被告主張之理由：
　　1.查引證一中文節譯本指「管件（T）可向箭頭（b）方向轉動，因此，可利用輥
      輪（4）（5）使管件向右或向左彎曲，再者，也可達到管件之三度空間彎曲、
      、、輥輪對（2）（3）係置於滑軌上，連結到油壓缸（7）（8），油壓缸之功
      用在使引導輥輪對（2）（3）能牢牢壓住管件，不致鬆動」，引證一輥輪對（
      2）（3）上下兩輥輪係對應管件方向轉動，牢牢壓住管件之用，而系爭案中輥
      輪（25）在圖（四）、（五）並無牢牢壓住管件，僅於圖（六）輥彎薄金屬管
      壁始作為薄金屬管之支撐依靠，即系爭案中輥輪（25）和引證案輥輪對 （2）
      （3） 兩者作動技術手段不同；另系爭案申請專利範圍已有「左、右輥輪之間
      另具一中輥輪，即中輥輪位於上輥輪之正下方，作為薄金屬管靠壓支撐」記載
      ，和最高行政法院判決案例不同，系爭案中輥輪可如圖（四）（五）之實施，
      亦可如圖（六）加裝適當模子供薄壁金屬管之支撐依靠，避免變形等不同實施
      例；系爭案說明書第八頁末段，第九頁前二行配合圖（六）「針對厚度較薄之
      金屬管進行輥彎圓曲加工，即在中輥輪前端裝上適當模子、、、避免、、、過
      度應用變形彈性歪曲情事」，故系爭案申請專利範圍有關中輥輪（25）之陳述
      並無違反專利法第一百零四條第三款「說明書或圖式故意不載明實施必要之事
      項」之規定。系爭案因有中輥輪之設置，可供使用者依輥壓不同管材（矩形管
      材、圓形管材、大小尺寸等）於中輥輪前端加裝適當模子避免薄金屬管之變形
      ，具進步性。
    2.查引證一馬達（20）、齒輪（21）（22）、齒條（24）使載具（18）高速移動
      ；馬達（25）、帶輪（26）、齒帶（27）、迴轉桿（28）使載具精確進料；馬
      達（29）、帶輪（30）、傳動帶（31）、傳動軸（32）、齒輪（54）、螺桿（
      55）、滾珠（53）、可轉動套管（52）、夾頭（51）使轉動頭（19）轉動管件
      （T）；輥輪對（2）、（3）以油壓缸單位（7）（8） 以相當之力量推向管件
      （T）之管壁，達成管件之引導；彎管輥輪（4）（5） 以馬達（14）、傳動帶
      （13）、帶輪（12）、迴轉桿（11）而以滑車（10）帶動，且利用油壓缸帶動
      使其一位於工作位置，另一則否；油壓缸單元（56）施力於導桿（57）向箭頭
      （e）方向移位，裝置（59）當導模塊塞在管件（T）內可將之取出等和系爭案
      申請專利範圍「導料支撐機構…進料機構…金屬管左端抵靠進料座右壁，而金
      屬右段靠壓於左輥輪、右輥輪上面，在左、右輥輪之間另具一中輥輪，中輥輪
      位於上輥輪之正下方…」等彼此整體構造不同，系爭案導料支撐機構 （5）、
      進料機構（6）等和引證一可轉動套管（52）、夾頭（51），使轉動頭 （19）
      轉動管件（T）等兩者使管件移動或轉動之技術手段不同，引證案輥輪對（2）
      （3）係用以牢牢壓住箭頭（6）方向轉動之管件，其輥輪對（3） 和系爭案中
      輥輪（25）在彎管時由操作者因應管件條件而換裝模子等兩者之力效，目的及
      技術手段不同；另引證一管件（T）向箭頭（b）方向旋轉，輥輪對（3）無法
      牢牢壓矩形管材，系爭案中輥輪之設置，可供使用者依輥同管材，避免薄金屬
      管之變形，具進步性。
    3.原告稱系爭案申請專利範圍並無依輥壓不同管件而在前端加裝模子，有違專利
      法第二十二條第四項之規定，應令參加人修正申請專利範圍等等。查系爭案申
      請專利範圍已有「左、右輥輪之間另具一中輥輪、即中輥輪位於上輥輪之正下
      方，作為薄金屬管靠壓支撐」之記載，說明書第八頁末段，第九頁前二行配合
      圖（六）「針對厚度較薄之金屬管進行輥彎圓曲加工，即在中輥輪前端裝上適
      當模子…避免…過度應力變形彈性歪曲情事」，系爭案申請專利範圍有關中輥
      輪（25）之描述，並無違反專利法第一百零四條第三款說明書或圖式不載明實
      施必要之事項之規定，系爭案核准時並無專利法第二十二條第四項規定之法條
      ，故所述理由不足採。
  (三)參加人主張之理由：
    原告是以零件為舉發，而系爭案為結合體。系爭案可以利用進料機構的導模塊增
    加金屬管的延展係數，金屬外圍部分不會產生凹陷。引證案的構建無法使用於矩
    形管中，而系爭案有導模塊可以使用於矩形管。
　　理  由
一、系爭案申請日為八十年七月十六日，被告係於八十年十二月二十一日審定准予專
    利，關於系爭案有無撤銷專利權之原因，應適用核准審定時之七十五年十二月二
    十四日修正公布之專利法，合先明。
二、按「凡對物品之形狀、構造或裝置首先創作合於實用之新型者，得依本法申請專
    利。」為系爭案核准時專利法第九十五條所明定。依卷附系爭案之專利說明書之
    記載，系爭案申請專利範圍係：一種油壓傳動式大尺寸輪管機，係包括：一機架
    ，係長力體臥式形狀，呈左右向伸展狀態；一輥輪組，係位於機架右段，設置前
    、後基座，以安裝前後向之上輥輪、左輥輪、右輥輪暨軸承及座，並使各前段往
    前穿出前基座，以各結合模子；兩組高低調整機構，每一組皆在前後基座頂部安
    裝一螺旋升降器，而同組前後兩者之主軸以軸桿聯結，經油壓馬達暨斜齒輪嚙合
    傳動，各螺旋升降器之螺桿皆直立朝下，其中一組前後螺桿則樞連上輥輪之軸承
    及座，以調整控制上輥輪之中心高度位置；一油壓傳動機構，係採用油槽、油壓
    泵浦、油壓馬達、齒輪箱、萬向接頭等構成，以控制輥輪組動作；一導料支撐機
    構；一進料機構；其特徵在於：該導料支撐機構在機架左段之頂面基板上，安裝
    固設一油壓缸，使油壓缸之活塞桿前端朝向右方，在活塞桿前端結合夾頭暨一導
    桿，將導桿往右穿經進料機構之進料座，繼續朝右水平延伸，再於右端末鎖設固
    定一導模塊，使導模塊靠置左輥輪正上面，並且其右端朝右超出左輥輪；該進料
    機構之進料座位於機架之頂面基板上，在進料座底部前後各樞合滑輪，以基板前
    後端緣作為軌道，另外並樞設兩組滾輪，分別滾觸基板頂底面，在進料座前後向
    安裝一油壓馬達，其轉軸插入進料座內，並固設結合一齒輪，以嚙合基板頂面突
    出之齒條，而整道齒條係沿基板左右向延伸，經油壓馬達暨齒輪動作，控制進料
    座往右移動，欲加工輥彎之金屬管往左套於導料支撐機構之導桿暨導模塊上，使
    金屬管左端抵靠進料座右壁，而金屬管右段靠壓於左輥輪、右輥輪上面，在左、
    右輥輪之間另具一中輥輪，既中輥輪位於上輥輪之正下方，作為薄壁金屬管靠壓
    支撐，該右輥輪係聯設另一組高低調整機構，調整控制右輥輪之上升中心高度，
    使金屬管右段往上彎曲適當曲度，再啟動輥輪組，配合導料支撐機構、進料機構
    運作，以將金屬管彎製成環形管圈者。
三、引證一為一九九○年四月十一日公開之歐洲第0000000Ａ二號「自動彎曲
    管件及近似工作件之裝置」專利案，原告雖主張如引證一之圖式及說明書所示，
    該油壓缸之作用在自動調整輥輪對之上、下位置，以適應彎壓管件之材質、大小
    、尺寸，以使各種管件均能確實彎曲。當引證一之中輥輪裝上模子後，成為管件
    之依靠。亦即牢牢壓住管子使之不致變形。而引證一之輥輪對驅動至管壁位置時
    ，亦係牢牢壓住管子，使其不致變形，效果及原理並無不同，而機構又同為輥輪
    。但引證一係使用油壓缸驅動，不必加裝模子即可適用於不同材質、大小、尺寸
    之管件，作為管件變壓時之支撐。反之，使用系爭案則需預先製備各種不同尺寸
    、大小之模子，以供應用。使用時又需依據管件之材質、大小、尺寸而判斷應用
    何適當模子，而予換裝。萬一判斷不確，又需一再置換，甚為麻煩。比較之下，
    引證一可以自動操作，免除裝模子之麻煩，引證一自是較系爭案為進步等等。但
    查，引證一之技術內容係馬達（20）、齒輪（21）（22）、齒條（24）使載具（
    18）高速移動；馬達（25）、帶輪（26）、齒帶（27）、迴轉桿（28）使載具精
    確進料；馬達（29）、帶輪（30）、傳動帶（31）、傳動軸（32）、齒輪（54）
    、螺桿（55）、滾珠（53）、可轉動套管（52）、夾頭（51）使轉動頭（19）
    轉動管件（T）；輥輪對（2）、（3）以油壓缸單位（7）（8）以相當之力量推
    向管件（T）之管壁，達成管件之引導；彎管輥輪（4）（5）以馬達（14）、傳
    動帶（13）、帶輪（12）、迴轉桿（11）而以滑車（10）帶動，且利用油壓缸帶
    動使其一位於工作位置，另一則否；油壓缸單元（56）施力於導桿（57）向箭頭
    （e）方向移位，裝置（59）當導模塊塞在管件（T）內可將之取出等（原告所提
    引證一專利說明書中譯本參照），系爭案則依其申請申請專利範圍所載「導料支
    撐機構…進料機構…金屬管左端抵靠進料座右壁，而金屬管右段靠壓於左輥輪、
    右輥輪上面，在左、右輥輪之間另具一中輥輪，既中輥輪位於上輥輪之正下方，
    作為薄壁金屬管靠壓支撐，該右輥輪係聯設另一組高低調整機構，調整控制右輥
    輪之上升中心高度，使金屬管右段往上彎曲適當曲度，再啟動輥輪組，配合導料
    支撐機構、進料機構運作，以將金屬管彎製成環形管圈者。」與前述系爭案整體
    構造、組態並不相同；系爭案導料支撐機構（5）、進料機構（6）等和引證一可
    轉動套管（52）、夾頭（51），使轉動頭（19）轉動管件（T）等兩者使管件移
    動或轉動之技術手段不同，引證一輥輪對（2）（3）係用以牢牢壓住箭頭（b ）
    方向轉動之管件，其輥輪對（3）和系爭案中輥輪（25）在彎管時由操作者因應
    管件條件而換裝模子等，兩者之力效，目的及技術手段不同。而引證一管件（T
    ）向箭頭（b）方向旋轉，輥輪對（3）無法牢牢壓矩形管材，系爭案中輥輪之設
    置，則可供使用者依輥壓不同管材，於中輥輪前端裝上適當模子，以避免薄金屬
    管之變形，系爭案自具進步性。
四、原告雖再主張系爭案說明書中之申請專利範圍對中輥輪之描述，僅有在左、右輥
    輪之間另具一中輥輪，即中輥輪位於上輥輪之正下方，作為薄壁金屬管靠壓支撐
    ，完全未提及可供使用者依輥壓不同管材於中輥輪前端裝上適當模子避免薄金屬
    管之變形等等。經查，系爭案之說明書第八頁末段、第九頁前二行配合第六圖已
    載明「針對厚度較薄之金屬管進行輥彎圓曲加工，即在中輥輪前端裝上適當模子
    ，使金屬管靠接於左輥輪、中輥輪正上方，藉由中輥輪對金屬管之支撐依靠作用
    ，以避免薄壁金屬管進行輥彎圓曲作業時，發生過度應力變形彈性歪曲情事」，
    依專利法第一百零三條第二項「新型專利權範圍，以說明書所載之申請專利範圍
    為準。必要時，得審酌說明書及圖式。」則上述說明書中既已載明系爭案因有中
    輥輪之設置，始得於中輥輪前端裝上適當模子，故中輥輪前端裝上適當模子以為
    薄金屬靠壓支撐，自仍在系爭案之技術特徵範圍內，原告主張系爭案並未提及可
    供使用者依輥壓不同管材於中輥輪前端裝上適當模子避免薄金屬管之變形一節，
    尚非可採。又引證一雖因其構件之不同可自動操作，且具可以旋轉管件之功能，
    但對管件（T）向箭頭（b）方向旋轉，輥輪仍有對（3）無法牢牢壓矩形管材，
    並不具系爭案中輥輪之設置，可供使用者依輥輪不同管材，於中輥輪前端裝上適
    當模子，以避免薄金屬管之變形之功效，就此部分仍不能證明系爭案不具進步性
    ，亦不能以引證一不同構件之其他功效據為系爭案不具進步性。
五、引證二為一九六七年一月十一日公開之英國第ＧＢ0000000號「管彎機」
    專利案，引證三為一九六八年三月十九日公開之美國第0000000號「自動
    彎管機」專利案，引證四為一九八七年六月十九日公開之德國第ＤＥ　0000
    000ＡＯ一號「管狀物，最好是壓力計彈簧之變管方法及裝置」專利案。經查
    ，引證二馬達、齒輪箱、鏈輪、轉軸、二變速齒輪器、齒輪、導螺桿而使滑車移
    動；管件內放入導模塊以防止管件變形；滑車載送一筒夾夾頭、當管件因氣壓缸
    經槓桿傳來之驅動力，滾珠沿斜面滾動，筒夾即夾緊；彎管頭二個滾輪保持不動
    ，而板狀槓桿與齒環嚙合而改變角度，形成滾輪移動所定位置。引證三彎管頭二
    個滾輪保持不動，板狀槓桿與齒環嚙合而改變滾輪移動位置。引證三導模塊確保
    管狀物維持原狀，由數個彈性物構成，其形狀、個數及彎管作業時之位置屬可變
    ，彎管作業完成後，導模塊可與彎成之管狀物分離。系爭案輥輪組輥輪和引證二
    滾輪、形成滾輪，引證三滾輪等彼此連結機構以及彎曲金屬管之技術手段不同，
    業據原處分明在卷，核無不合。而系爭案在針對厚度較薄之金屬管子進行輥彎
    圓曲操作時，即在中輥輪前端裝上適當模子，使金屬管靠近左輥輪、中輥輪正上
    方，藉由中輥輪對金屬管之支撐依靠作用，可避免薄壁金屬管進行輥彎圓曲作業
    時，發生過度應力變形彈性彎曲，引證二、三、四亦不能證明系爭案該技術特徵
    不具功效之增進。爭案中輥輪在圖（四）、（五）並無牢牢壓住管件，僅於圖（
    六）輥彎薄金屬管之支撐依靠，而引證一「管件係可向箭頭方向轉動，因此，可
    利用輥輪使管件向右或向左彎曲，也可達成管件之三度空間彎曲，……輥輪對係
    置於滑軌上，連結到油壓缸，油壓缸之功用在使引導輥輪對能牢牢壓住管子，不
    致鬆動」，故系爭案中輥輪和引證一輥輪對兩者作動技術手段既不相同，亦非經
    由引證一與引證二、引證三、引證四結合，輕易達到系爭案上述技術功效。因此
    ，引證一、二、三、四亦不能證明系爭案不具進步性。
六、綜上所述，引證一、二、三、四尚不能證明系爭案不具新穎性或進步性，從而被
    告為舉發不成立之處分，核無不合，訴願決定予以維持，亦屬妥適。原告主張前
    詞，聲請撤銷訴願決定及原處分，為無理由，應予駁回。
據上論結，本件原告之訴為無理由，爰依行政訴訟法第九十八條第三項前段，判決如
主文。
中　　　華　　　民　　　國　　九十三　　年　　　五　　　月　　二十七　　日
 　　　　　　　　　　　　　 臺 北 高 等 行 政 法 院  第二庭
           　　　　　　　　　　　　　　　　　審判長 法　官  姜素娥
           　　　　　　　　　　　　　　　　　　　　 法　官  林文舟
           　　　　　　　　　　　　　　　　　　　　 法　官  陳國成
右為正本係照原本作成。
如不服本判決，應於送達後二十日內向本院提出上訴狀並表明上訴理由，如於本判決
宣示後送達前提起上訴者，應於判決送達後二十日內補提上訴理由書（須按他造人數
附繕本）。
中　　　華　　　民　　　國　　九十三　　年　　　五　　　月　　二十八　　日
            　　　　　　　　　　　　　　    　      書記官  王英傑
